臺灣苗栗地方法院刑事判決　　　　　　　100年度訴字第370號
公　訴　人　臺灣苗栗地方法院檢察署檢察官
被　　　告　徐國和
上列被告因偽證案件，經檢察官提起公訴（100 年度偵字第1641
號），本院判決如下：
    主  文
徐國和無罪。
    理  由
一、公訴意旨略以：被告徐國和明知其妻曾瑩於民國99年3 月30
    日22時57分許，在苗栗縣苗栗市○○○路208 巷68號，以新
    臺幣（下同）500 元之代價，販賣安非他命1 包予伊，在本
    院99年度訴字第351 號曾瑩等人被訴販賣毒品案件（下稱前
    開案件）（最高法院就曾瑩轉讓禁藥予徐國和部分，業經撤
    銷發回臺灣高等法院臺中分院更審中）審理中為證人，於案
    情有重要關係之事項，於99年8 月25日在本院具結、作證時
    ，翻異其於偵查中之陳述，虛偽證稱：曾瑩有拿1 小包安非
    他命給伊，並沒有收錢，是請伊吃的，伊沒有拿過錢給曾瑩
    等語。因認被告涉犯刑法第168 條之偽證罪嫌云云。
二、公訴人認被告犯偽證罪嫌，無非以被告於偵查中之供述、於
    前開案件99年4 月15日之警詢及偵訊筆錄、99年8 月25日之
    審判筆錄、前開案件之通訊監察譯文各1 份，資為主要論據
    。訊據被告固坦承於99年8 月25日在本院作證時，虛偽證述
    曾瑩請其吃安非他命等情，惟堅詞否認有何偽證之犯行，辯
    稱：伊不清楚依法律規定可以拒絕作證，不知道當天作證會
    變成偽證等語。經查：
（一）關於對案情有重要關係之事項虛偽陳述
      被告於99年8 月25日在本院就前開案件作證時，虛偽證述
      「曾瑩有拿1 小包安非他命給伊，並沒有收錢，是請伊吃
      的，伊沒有拿過錢給曾瑩」，而翻異偵查中合於實情之證
      述「曾瑩有賣1 包500 元之安非他命予伊」等情，業據被
      告供承於卷（見他字卷第54頁至第55頁、本院卷第40頁至
      第41頁、第79頁反面），並有前開案件之審判筆錄（見99
      年度蒞字卷第1722號卷第98頁至第99頁）、偵訊筆錄（見
      99年度偵字第2184號卷第32頁至33頁）、通訊監察譯文（
      見99年度偵字第2183號卷第27頁至第28頁）存卷可參。又
      前開案件經第一審判決曾瑩對被告犯轉讓禁藥罪，第二審
      維持該部分判決，第三審綜合被告於偵審中之陳述及通訊
      監察譯文之卷證，認二審未詳予斟酌判斷，難謂符採證法
      則，併嫌理由欠備，撤銷該部分判決發回更審在案，有本
      院前開案件判決及最高法院100 年度台上字第4345號判決
      （見本院卷第64頁至第65頁、第67頁至第75頁）可查，顯
      見被告於前開案件審理中就案情有重要關係之事項而為前
      開虛偽證述，已足影響判決之結果。
（二）關於供前具結之效力
    1.按刑事訴訟法第181 條規定：「證人恐因陳述致自己或與
      其有前條第1 項關係之人受刑事追訴或處罰者，得拒絕證
      言」。上開規定旨在免除證人陷於抉擇控訴自己或與其有
      一定身分關係之人犯罪，或因陳述不實而受偽證之處罰，
      或不陳述而受罰鍰處罰等困境。證人此項拒絕證言權與被
      告之緘默權同屬不自證己罪之權，為確保證人此項權利，
      法官或檢察官有告知證人得拒絕證言之義務；如法官或檢
      察官未踐行此項告知義務，而逕行告以具結之義務及偽證
      之處罰，並命朗讀結文後具結，將使證人陷於上述抉擇困
      境，無異侵奪證人此項拒絕證言權，有違證人不自證己罪
      之原則。該證人於此情況下所為之具結程序即有瑕疵，為
      貫徹上述保障證人權益規定之旨意，自應認其具結不生合
      法之效力，縱其陳述不實，亦不能遽依偽證罪責論擬（最
      高法院99年度台上字第7297號判決意旨參照）。又按偽證
      罪之成立，以虛偽陳述之證人已於供前或供後具結為其成
      立要件之一，刑法第168 條規定甚明。所謂具結，係指依
      法有具結義務之人，履行其具結義務而言，若在法律上不
      得令其具結之人，而誤命其具結者，即不生具結效力。又
      依刑事訴訟法第180 條第1 項第1 款之規定：證人現為或
      曾為被告或自訴人之配偶、直系血親、三親等內之旁系血
      親、二親等內之姻親或家長、家屬者，得拒絕證言；同法
      第181 條復規定：證人恐因陳述致自己或與其有前條（第
      180 條）第1 項關係之人受刑事追訴或處罰者，得拒絕證
      言。又92年9 月1 日修正公布之刑事訴訟法，已將舊法第
      186 條第4 款關於有同法第180 條第1 項或第181 條情形
      而不拒絕證言者，不得令其具結之規定刪除，同時增訂同
      條第2 項證人有第181 條之情形者，應告以得拒絕證言之
      規定，該修正理由說明：「增訂第2 項，若證人有第181
      條之情形者，應告以得拒絕證言，以兼顧證人之權利」。
      是刑事訴訟法第186 條第2 項之規定乃法院或檢察官訊問
      證人時，應遵行之程序，且踐行該項告知證人之義務時，
      應明確告知該證人有關刑事訴訟法第186 條第2 項以及同
      法第181 條及第180 條之規定，始得保障證人之權利。倘
      法院或檢察官未經明確告知該項權利，即與未經告知無異
      ，若命其具結作證，仍不生具結之效力，縱其證言虛偽，
      亦難令負偽證罪責，否則，即與刑事訴訟法第186 條第2
      項為保障證人權利而增訂之意旨相違（最高法院99年度台
      上字第472 號判決意旨參照）。
    2.經勘驗前開案件於99年8 月25日審理之錄音光碟，顯示審
      判長向被告表示：「曾瑩是你的前妻，你對范肇勳部分，
      有作證義務，對曾瑩的部分，你要拒絕作證？還是你願意
      作證嗎？」；被告表示：「不要好了啦。」；審判長旋對
      被告諭知就范肇勳部分之作證義務與偽證處罰，進而命被
      告朗讀結文具結；接著向檢察官及公設辯護人表示：「這
      個證人拒絕作證。」等情，有卷附勘驗筆錄1 紙可參（見
      本院卷第81頁），足認審判長當庭僅詢問被告就曾瑩部分
      願意作證與否、諭知被告有拒絕作證之情形，未明確告知
      被告有關刑事訴訟法第186 條第2 項、同法第180條第1項
      第1 款、第181 條規定及被告有得以拒絕證言之權，況被
      告亦表明不要作證好了，依照上開說明，被告以證人身分
      所為之具結，因未踐行法定程序，不生合法具結之效力。
    3.雖受命法官於99年8 月25日在前開案件之審理程序，緊接
      對被告補陳：「在檢察官那邊你之前有具結、有作過證，
      你那時也是講說有一次是跟曾瑩買，一次不用錢，有兩次
      ，那你現在在審理中，曾瑩律師要詰問你，這是有關曾瑩
      權利上的保護，你現在要拒絕作證他就不能詰問你了，這
      樣對曾瑩比較不利，那你要拒絕作證嗎，因為你之前作證
      過了，你現在拒絕，那還是沒辦法，因為事實已經發生了
      ，你懂我的意思嗎，你已經作證過了，那你現在還要拒絕
      作證嗎？」；審判長補陳：「你認為說之前是被逼的，那
      今天你就把實在事情在詰問過程中呈現出來，沒有必要去
      拒絕作證好不好」；被告表示：「嗯」；嗣審判長表示：
      「那剛剛已經跟你諭知作證義務及偽證處罰，那這位證人
      是檢察官請求主詰問，請檢察官主詰問」乙節，有前揭勘
      驗筆錄在卷可稽（見本院卷第81頁），綜觀上情，受命法
      官雖向被告表示一旦拒絕作證，律師就無法詰問之，惟尚
      表示律師要詰問被告係關曾瑩權利之保護，並繼而表示被
      告先前（即偵查中）已作過證，現在拒絕還是沒辦法，而
      審判長僅向被告諭知誠實說明及作證義務、偽證處罰，另
      被告語氣亦非明白肯定，是仍認法院對被告諭知作證義務
      及偽證處罰時，未一併明確告以被告在該次審理程序中，
      因被告曾為曾瑩之配偶，恐致曾瑩受刑事處罰，依刑事訴
      訟法第186 條第2 項、第180 條第1 項第1 款、第181 條
      規定，有得以拒絕證言之權利，難認法院已盡拒絕證言之
      告知義務。
（三）法院未踐行告知被告得拒絕證言之程序，即逕命其具結作
      證，該具結之程序即有瑕疵，自不生合法具結之效力，縱
      被告陳述不實，亦不能遽依偽證罪論處。
三、綜上所述，本案依公訴人所提出之證據，僅足證明被告虛偽
    證述，惟法院未明確告知被告拒絕證言之旨，即與未經告知
    無異，雖命被告具結作證，仍不生具結之效力，難令被告負
    偽證之罪責，依法應為被告無罪判決之諭知。
據上論斷，應依刑事訴訟法第301條第1項，判決如主文。
中    華    民    國  100     年    12    月    1     日
                  刑事第二庭  審判長法  官  楊清益
                                    法  官  呂曾達
                                    法  官  張新楣
以上正本證明與原本無異。
如不服本判決應於收受判決後10日內向本院提出上訴書狀，並應
敘述具體理由。其未敘述上訴理由者，應於上訴期間屆滿後20日
內向本院補提理由書( 均須按他造當事人之人數附繕本) 「切勿
逕送上級法院」。告訴人或被害人如對本判決不服者，應具備理
由請求檢察官上訴，其上訴期間之計算係以檢察官收受判決正本
之日期為準。
                                    書記官  張玉楓
中    華    民    國   100    年    12    月    1     日